【裁判字號】    94,訴,4250
【裁判日期】    951124
【裁判案由】    撤銷股東會決議等
【裁判全文】
臺灣臺北地方法院民事判決              94年度訴字第4250號
原      告  丙○○
            丁○○
共      同
訴訟代理人  任  順律師
            李曉平律師
            林天財律師
複 代理 人  萬建樺律師
被      告  百億投資股份有限公司
法定代理人  壬○○
訴訟代理人  謝清福律師
            牛湄湄律師
上列當事人間撤銷股東會決議等事件，本院於民國95年10月16日
言詞辯論終結，判決如下：
    主      文
原告之訴駁回。
訴訟費用由原告負擔。
    事實及理由
甲、程序方面：
一、本件被告公司之法定代理人葉寅夫，於本院審理中由變更為
    壬○○，法定代理人壬○○具狀聲明承受訴訟（見本院卷(一)
    第142頁），並提出被告公司變更登記表為證，經核於法並
    無不合，應予准許。
二、又訴狀送達後，原告不得將原訴變更或追加，但基礎事實同
    一者，不在此限，民事訴訟法第255條第1項第2款定有明文
    。又所謂請求之基礎事實同一，係指變更或追加之訴與原訴
    之主要爭點有共同性，各請求利益之主張在社會生活上可認
    為同一或關聯，而就原請求之訴訟及證據資料，於審理繼續
    進行在相當程度範圍內具有同一性或一體性，得期待於後請
    求之審理予以利用，俾先後兩請求在同一程序得加以解決，
    避免重複審理，進而為統一解決紛爭者，有最高法院91年度
    台抗字第552號裁定意旨可資參照。經查，本件原告原起訴
    狀係請求撤銷被告94年6月30日股東會（下稱系爭股東會）
    決議，嗣具狀追加確認被告公司上開時間所為股東會決議無
    效，並以之為先位聲明，將原聲明變異為備位聲明，被告對
    此雖表示不同意，然原告於兩訴均係主張94年6月30日股東
    會是否有效，另原告追加之訴就94年11月30日召集股東臨時
    會決議修改章程無效部分，所憑理由亦無非係是否係有召集
    權人所為，訴之主要爭點均具有共通性，追加之訴可援用原
    請求訴訟之證據資料，屬本於同一基礎事實而為請求，無甚
    礙被告之防禦及訴訟之終結，本諸上揭規定，原告為前開追
    加自屬合法，應予准許。
三、按確認法律關係之訴，非原告有即受確認判決之法律上利益
    者，不得提起之。此觀民事訴訟法第247條第1項規定即明。
    而所謂即受確認判決之法律上利益，係指因法律關係或證書
    真偽或為法律關係基礎事實之存否不明確，原告主觀認為其
    法律上地位有不安之危險存在，而此項危險得以對於被告之
    確認判決除去者而言（最高法院52年台上字第1240號判例意
    旨）。而「股東會決議之內容，違反法令或章程者無效」公
    司法第191條定有明文，是股東會決議之內容，違反法令或
    章程之無效，係自始、當然、確定無效，任何人得於任何時
    間、任何方式主張其無效，對決議是否無效而發生爭執時，
    並得提起確認股東會決議無效訴訟。本件原告主張被告於94
    年6月30日召開系爭股東會係由無召集權人所召集，決議內
    容違反法令而無效，惟為被告所否認，則兩造就此既有爭執
    ，揆諸前開說明，原告具有即受確認判決之法律上利益，自
    得提起本件訟訴（先位聲明部分），合先敘明。
乙、實體方面：
一、原告主張：伊等均係被告百億投資股份有限公司（下稱被告
    公司）股東，原告丙○○擁有120萬股、原告丁○○擁有20
    萬股，且原告丁○○被虛偽登記為被告公司董事。被告公司
    前於94年6月30日召開94年度股東常會，系爭股東會係依據
    94年5月30日董事會決議而召集，召集該次董事會之董事應
    係選自被告公司88年11月22日股東會，惟被告公司當時並未
    召開股東會，遑論選舉董監事，其董事會之組成即屬不法，
    不能作成有效之決議。退步言，縱其董事會成員係經股東會
    決議選出，被告公司於94年5月30日召開董事會，遲於94年5
    月25日始通知各董事，既無緊急情事，顯然違反公司法第
    204條有關董事會之召集應於7日前通知各董事及監察人之規
    定，召集程序既已違法，所為召開股東常會之決議當然無效
    ，而由無召集權人所召開系爭股東會，其決議亦屬無效。再
    者系爭股東會形式上雖決議通過修改公司章程、增加資本總
    額等事項，惟實質上未得股東會特別決議通過，甚至沒有議
    案提請股東行使表決權，當日計有股東丁憲治委任乙○○，
    股東丙○○、丁偉倫委任林文傑，股東丁○○委任李依蓉及
    股東甲○○等，對於修改公司章程、增加公司資本額等事提
    出異議，提出異議股東持股總達300萬股，合計佔總發行股
    數三分之一弱，惟系爭股東會主席葉寅夫仍拒絕提付表決，
    對於相關議案、股東異議未置可否，逕行結束會議，俟各股
    東詳查接獲議事錄，始悉議事錄記載與實情不符等語。併聲
    明：(一)先位之訴：確認被告公司於94年6月30日暨94年11月
    30日所為股東會決議均無效。(二)備位之訴：被告公司於94年
    6 月30日所為之股東會決議應予撤銷。
二、被告則以：該公司確於88年11月22日召開股東會、董事會改
    選葉寅夫、己○○、丁○○為董事，李鳳嬌為監察人，並推
    選葉寅夫擔任董事長，任期雖至91年11月22日，然因被告公
    司均未改選董監事，始依公司法第195條第2項規定延長執行
    職務。本件係因被告公司於94年5月24日始經會計師查核完
    畢，為考量公司法第170條第2項規定股東常會應於每會計年
    度終了日後6個月內（即94年6月30日前）召開，及股東常會
    召集期間等規定，時程相當急迫而有緊急情事，旋於94年5
    月25日寄發董事會通知，經董事葉寅夫、己○○出席議決，
    召集程序及組織均無不法。況原告於94年6月30日召開股東
    常會決議案之際，並無當場對召集程序或決議方法表示異議
    ，被告公司以無異議鼓掌通過方式，其決議方法係合於法令
    等語置辯。併聲明：如主文第1項所示。
三、兩造不爭執事實：
  (一)被告公司於85年6月12日召開發起人會議（共9人），訂立公
    司章程，資本總額為1億元，分為1000萬股，每股10元，全
    額發行，並決議選任董事3人（葉寅夫、丁憲治、己○○）
    、監察人1人。
  (二)88年11月22日被告公司股東丁憲治、己○○、癸○○等三人
    並不在國內，未親自出席被告公司股東會。
  (三)被告公司於94年5 月25日通知各董事及監察人召開董事會，
    並於同年月30日在土城市○○路○ 段76巷25號召開董事會，
    出席董事2 名（葉寅夫、己○○），原告丁○○未出席，該
    次董事會議決通過訂於94年6 月30日召開股東常會。
  (四)原告二人係被告公司之股東（丁○○持股20萬股，委託李依
    蓉律師代理出席、丙○○持股120 萬股），與訴外人丁憲治
    （丙○○之夫）委託代理人乙○○律師，均參加被告公司於
    94年6月30日在臺北縣土城市○○路○段76巷25號召開之股東
    常會。
  (五)被告公司於94年6月30日召開股東常會，出席股東含委託書
    共計代表股數1000萬股，佔已發行股數100％，決議：
    承認93年度決算表冊案。
    修訂公司章程案。
  (六)原告於股東會決議後30日內之94年7月27日向本院起訴撤銷上
    開94年6月30日股東會決議。
四、本件爭點如下：
  (一)被告公司有無於88年11月22日召開股東會、董事會（改選葉
    寅夫、己○○、丁○○為董事，李鳳嬌為監察人，並推選葉
    寅夫擔任董事長）？
  (二)94年5 月30日被告公司召開之董事會程序是否合法（包括未
    於召開前7 日內通知各董事，是否有緊急情事，及董事會組
    織是否合法）？
  (三)原告於94年6月30日召開股東常會時，有無當場對召集程序
    或決議方法表示異議？
  (四)上開時間被告公司所召集股東常會，其決議方法有無違反法
    令或章程？
五、本院之判斷：
  (一)就爭點一部分（被告公司有無於88年11月22日召開股東會、
    董事會？）：
  1.被告公司於85年6月12日召開發起人會議（共9人），訂立公
    司章程，資本總額為1億元，分為1000萬股，每股10元，全
    額發行，並決議選任葉寅夫、丁憲治、己○○為董事，任期
    3年，業經本院調閱該公司登記卷宗核閱無訛，復為兩造所
    不爭執。原告雖主張被告公司於88年11月22日並未召開股東
    會云云，證人即被告公司股東戊○○、甲○○亦附和證稱：
    「渠等於88年從未收受被告公司股東會開會通知，亦未參與
    股東會」等詞（見本院卷(一)第97頁反面、第98頁），然為被
    告所否認，而渠等均為原告親誼，自被告公司85年設立起即
    為股東多年，從未接獲被告公司通知召開股東會，竟未訴究
    保障自身權益或向主管機關查閱相關案卷資料，所證內容是
    否全無偏頗，非無可疑；況被告辯稱：該公司確於前述時間
    召開股東會，由葉寅夫擔任主席，出席股東計12人，代表股
    數900萬股，改選葉寅夫、己○○、丁○○等人為董事，並
    於同日召開董事會選舉葉寅夫為董事長等情，已據其提出股
    東會臨時會議事錄、董事會議事錄等件影本可考，佐以原告
    丁○○於92年6月2日委請律師發函被告公司時，亦自承係被
    告公司董事，有該律師函可稽（見本院卷(一)第57頁），證人
    即負責製作議事錄之庚○○復證述：「當時我是財務主管，
    上開議事錄是我記錄的，應該沒錯，當初被告公司由三大家
    族股東組成，有丁憲治、葉寅夫、己○○，因丁憲治不想續
    任董事，要讓給丁○○，才召開臨時股東會」（見本院卷(二)
    第6頁反面至第9頁）、證人壬○○亦證稱：「當時有參加股
    東臨時會」等語（見本院卷(二)第12頁），對照丁○○本非被
    告公司發起人，係嗣後成為該公司股東，並於該次股東臨時
    會取代丁憲治成為董事，足徵被告及證人庚○○、壬○○上
    開辯、證內容非虛；又被告公司股東丁憲治、己○○、癸○○等三人於上開時間股東臨時會召開時並不在國內，未親自
    出席被告公司股東會乙節，有內政部警政署入出境管理局95
    年8月15日境信宋字第09510840850號函送入出國日期證明書
    佐參，且為兩造所不爭執，堪信屬實。據證人己○○證稱：
    「我沒有親自參加，係委託葉寅夫或其指定代理人參加」、
    「癸○○出席股東會相關事宜也是由我代表處理，處理方式
    如同我自己一樣」（見本院卷(二)第86頁、第88頁）、證人癸○○則證述：「我與己○○係夫妻，被告公司事務均由己○○處理」等語（見本院卷(二)第88頁），是己○○、癸○○既
    已委託葉寅夫代為處理出席股東會相關事宜，雖均未返國親
    自出席，仍難遽認被告公司並未合法召集該次股東臨時會、
    董事會。
  2.退步言，股東會召集上對股東通知程序之瑕疵，僅係漏未通
    知部分股東，而情況不嚴重時，不礙股東會決議之成立，惟
    其召集程序有瑕疵，故對此召集程序違反法令之股東會決議
    ，股東僅得訴請法院撤銷。被告公司縱漏未通知股東戊○○
    、甲○○召開股東會屬實，然被告公司已發行股份總數為
    1000萬股，戊○○、甲○○各持有41萬股、9萬股，加計原
    告丙○○、丁○○各持有100萬股、20萬股，合計170萬股，
    此有被告公司股東名冊附於公司登記卷內可稽，因其等持股
    占公司發行股數比例縱使全數反對，亦未能對被告公司該次
    決議結果有所影響，應認情節不甚嚴重，僅得為股東會決議
    撤銷原因。查證人戊○○、甲○○或包括原告在內之其他被
    告公司股東既未對被告公司提起撤銷88年11月22日股東會決
    議之訴，已逾公司法第189條規定股東會之召集程序或其決
    議方法，違反法令或章程時，股東得自決議之日起30日內，
    訴請法院撤銷其決議之除斥期間，為謀法律關係安定性，按
    諸前揭說明，亦不得更行撤銷上開被告公司股東會決議。
  3.基上所陳，原告主張被告公司未於前揭時間召開股東會、董
    事會選舉董事及董事長，嗣被告公司於94年5月30日召開董
    事會之組成即屬不法云云，無足可取。
  (二)就爭點二部份（94年5月30日被告公司召開之董事會程序是
    否合法？）：
  1.按董事長於任期屆滿後，仍依董事會決議召集股東會時，因
    依公司法第195條第2項規定董事任期屆滿而不及改選時，其
    執行職務至改選董事就任時止，故董事長於任期屆滿後，尚
    未改選前，其延長執行職務，當然與董事相同，應至改選董
    事就任時為止，是以該董事長仍有權依董事會決議，執行股
    東會召集事務，該股東會之召集程序並無違法。被告公司於
    前揭時間召開股東會、董事會，改選葉寅夫、己○○、丁○○等人為董事，並選舉葉寅夫為董事長，任期屆滿後，迄系
    爭股東會召開前，均未進行改選董監事事宜，葉寅夫依法自
    得執行職務至改選董事就任時止，其既仍係被告公司董事長
    ，自屬有權召集之人。
  2.又董事會之召集，應載明事由於7日內通知各董事及監察人
    ，但有緊急情事時，得隨時召集之，公司法第204條定有明
    文。被告公司於94年5月25日通知各董事及監察人召開董事
    會，並於同年月30日在土城市○○路○段76巷25號召開董事
    會，出席董事僅有葉寅夫、己○○等2人，原告丁○○未出
    席，有董事會開會通知書、議事錄在卷可稽，為兩造所不爭
    執，堪信屬實。原告主張被告公司並無緊急情事，違反公司
    法第204條有關董事會之召集應於7日前通知各董事及監察人
    之規定，該次董事會決議無效云云，惟查被告公司會計師查
    核報告於94年5月24日經會計師辛○○查核完畢，此有會計
    師查核報告可考（見本院卷(一)第111頁），公司法第170條第
    2項復規定股東常會應於每會計年度終了日後6個月內召開，
    被告辯稱：為考量公司法第170條第2項規定股東常會應於每
    會計年度終了日後6個月內（即94年6月30日前）召開，及股
    東常會召集期間等規定，時程相當急迫而有緊急情事，故未
    能於7日前寄發董事會開會通知，尚可採信，難謂無公司法
    第204條但書情形。況董事會之普通決議，應有過半數董事
    出席，出席董事過半數之同意行之，公司法第206條亦有明
    文。被告公司董事會成員為3人，已有葉寅夫、己○○等2名
    董事參加董事會並作成召開股東會決議，有該次董事會議事
    錄可憑，縱令被告召開董事會違反公司法第204條規定屬實
    ，但此係開會應遵行之程序，未依照規定辦理，其所為之決
    議，依法並非無效（最高法院63年台上字第935號判決意旨
    參照），既查無被告公司故意不使身為被告公司董事之原告
    丁○○出席董事會之情事，亦未有原告丁○○無法出席開會
    ，而影響決議之結果，應認該瑕疵不影響董事會決議之效力
    ，系爭董事會決議仍屬有效。
  3.綜上，被告公司於上開時間召開之董事會決議應屬合法有效
    ，原告主張該次董事會決議無效云云，亦無足取。
  (三)就爭點三部分（原告於94年6月30日召開股東常會時，有無
    當場對召集程序或決議方法表示異議？）：
  1.按依公司法第189條規定訴請法院撤銷股東會決議之股東，
    應受民法第56條第1項之限制。此綜觀公司法與民法關於股
    東得訴請法院撤銷股東會決議之規定，始終一致。除其提起
    撤銷之訴，所應遵守之法定期間不同外，其餘要件，應無何
    不同。若謂出席而對股東會召集程序或決議方法，原無異議
    之股東，事後得轉而主張召集程序或決議方法為違反法令或
    章程，而得訴請法院撤銷該決議，不啻許股東任意翻覆，影
    響公司之安定甚鉅，法律秩序，亦不容許任意干擾。故應解
    為依公司法第189條規定訴請法院撤銷股東會決議之股東，
    仍應受民法第56條第1項但書之限制，最高法院73年台上字
    第595號判例、72年第9次民事庭會議決議(一)、75年台上字第
    594號判例可供參考。依民法第56條規定：「總會之召集程
    序或決議方法，違反法令或章程時，社員得於決議後3個月
    內請求法院撤銷其決議。但出席社員對召集程序或決議方法
    ，未當場表示異議者，不在此限。」，故親自出席股東會之
    股東，依公司法第189條提起撤銷股東會決議之訴時，亦應
    如民法第56條但書之規定，當場對召集程序或決議方法表示
    異議，否則不得提起撤銷股東會決議之訴。
  2.原告主張：伊於系爭股東常會，對於上述議案之決議方法，
    有當場表示異議云云，惟為被告所否認。經查：原告2人係
    被告公司之股東（丁○○持股20萬股，委託李依蓉律師代理
    出席、丙○○持股120萬股），與訴外人丁憲治（丙○○之
    夫）委託代理人乙○○律師，均參加被告公司於上開時地召
    開之股東常會，惟均未於股東會當場對決議方法表示異議，
    業經被告提出錄音光碟及譯文（見本院卷(二)第72至77頁）可
    資覆按，原告對該光碟及譯文內容復不爭執其真正，且據證
    人即負責議事錄記載之傅惠貞亦到庭證稱：「我僅記錄要旨
    ，第1案、第2案均無股東異議，主席詢問出席股東，經股東
    鼓掌通過，決議內容如同記錄所載，第3階段亦無股東提出
    議案或臨時動議，但此時股東有一些意見，請主席說明，但
    未正式提出議案，亦無其他股東附議，經我與股務代理討論
    ，認為這些並非臨時動議，僅記載提問內容及主席答覆於上
    ，當日有發送書面提案條，但並未收到股東提出之提案條」
    等語翔實（見本院卷(二)第88頁反面至第90頁），原告所舉證
    人甲○○雖證稱：「增資部分我母親丙○○有提出反駁，認
    為不應該增資，公司方面並無明確回答，也沒有詢問在場股
    東有無意見，亦無任何表決，就不了了之」（見本院卷(一)第
    98 頁正、反面），核與上開證人傅惠貞證詞、光碟及譯文
    內容齟齬，難信屬實，況其不諱言：「對丁○○受託人乙○○有無對開會程序及表決方法提出異議，並無印象」、「當
    時開會股東大約10人左右，是被告公司股東在鼓掌決議通過
    ，我自己沒有鼓掌」等語（見上開卷(一)第98頁反面）。故原
    告上開主張，不足採信。
  (四)綜上所述，原告出席系爭股東常會，對於被告公司上開決議
    方法，並未當場表示異議，依上開說明，原告依公司法第
    189條提起撤銷股東會決議之訴，為無理由。至於爭點四有
    關股東常會以鼓掌表決方式通過之決議方法有無違反法令或
    章程，因原告未當場表示異議，即無庸再行審究。
六、從而，原告先位及備位之訴均無理由。本件為判決之基礎已
    臻明確，兩造其餘之攻擊或防禦方法及未經援用之證據，經
    本院斟酌後，認為均不足以影響本判決之結果，亦與本案爭
    點無涉，自無逐一詳予論駁之必要，併此敘明。
七、結論：原告之訴為無理由，依民事訴訟法第78條、第85條第
    1項，判決如主文。
中    華    民    國    95    年    11    月    24    日
                  民事第五庭    法  官  胡宏文
以上正本係照原本作成
如對本判決上訴，須於判決送達後20日內向本院提出上訴狀
中    華    民    國    95    年    11    月    24    日
                                書記官  曾寶生


司法院資訊處製作；財團法人民間司法改革基金會備份。
